【裁判字號】    88,訴,934
【裁判日期】    891211
【裁判案由】    土地所有權移轉登記
【裁判全文】
臺灣彰化地方法院民事判決  八十八年度訴字第九三四號
    原      告  甲○○
    訴訟代理人  陳世煌律師
    複  代理人  劉嘉堯律師
                乙○○
    被      告  丙○○
右當事人間請求土地所有權移轉登記事件，本院判決如左：
    主      文
被告應將坐落彰化縣彰化市○○段南郭小段第四七一之三地號土地、地目建、面積０
．０七四六公頃所有權應有部分一萬分之二八０，暨地上建物即建號七四八四號門牌
號碼彰化市○○路○段五二五巷九號三樓本國式鋼筋混凝土造房屋，面積八０．０八
平方公尺所有權全部移轉登記與原告。
訴訟費用由被告負擔。
本判決於原告以新台幣壹佰壹拾萬元供擔保後得假執行。
    事      實
甲、原告方面：
  一、聲明：除擔保金額外，如主文所示。
  二、陳述：原告於民國八十七年七月十三日出資向訴外人吳佳玲（原名吳秀玲）購
      買坐落彰化縣彰化市○○段南郭小段四七一之三地號土地、地目建、面積０．
      ０七四六公頃所有權應有部分一萬分之二八０，暨地上建物即建號七四八四號
      門牌號碼彰化市○○路○段五二五巷九號三樓本國式鋼筋混凝土造房屋，面積
      八０．０八平方公尺所有權全部，價金新台幣（下同）三百二十萬元，由於原
      告名下已有數筆不動產，為享受自用住宅之稅率以節稅，而借用被告之名義，
      將上開房地暫時登記於被告名下，價金除以吳佳玲之弟吳家青所積欠原告之一
      百萬元債款抵償外，另原告於八十七年七月二十九日至彰化縣埔鹽鄉農會提領
      二百十四萬元，合併手邊之六萬元現金，合計二百二十萬元，於次日委託陳英
      木交付吳佳玲。未料，被告竟未經原告同意私自於八十七年十一月二十九日向
      彰化地政事務所謊稱不動產權狀遺失而申請補發，並持以向銀行設定抵押貸款
      ，實已違反兩造之借名登記契約，原告自得終止兩造之借名登記契約，並以起
      訴狀繕本送達被告作為終止契約之意思表示，依不當得利、民法第一百八十四
      條第一項侵權行為及第二百十三條規定之回復原狀請求權，請求被告將系爭不
      動產移轉登記與原告。
  三、證據：提出不動產買賣契約、土地暨建物所有權狀（以上皆影本）活期儲蓄存
      款存摺、土地暨建物登記簿謄本各一份為證，並請求傳訊證人賴麗珍、陳英木
      、陳英程、吳佳玲。
乙、被告方面：
  一、聲明：原告之訴及假執行之聲請均駁回。
  二、陳述：系爭不動產係被告所購買，當時出賣人吳佳玲之弟向被告之夫陳英木借
      款一百萬元未還，且陳英木經常無故毆打被告，被告不得已而離家，陳英木為
      表示疼愛被告並保證以後不再毆打被告，而將系爭不動產贈與被告，被告亦出
      資一百萬元，陳英木出資二百二十萬元（其中一百萬元以吳佳玲之弟所欠之款
      項抵償），故原告主張係為節稅而將系爭不動產登記與被告，並非實在，否則
      其為何不以其子女之名義登記，而需登記於媳婦即被告名下，原告主張係借名
      登記既不能證明，已非屬實，又主張被告有侵權行為，更顯無稽。
    理      由
一、本件原告起訴主張：其於八十七年七月十三日出資向訴外人吳佳玲購買坐落彰化
    縣彰化市○○段南郭小段四七一之三地號土地、地目建、面積０．０七四六公頃
    所有權應有部分一萬分之二八０，暨地上建物即建號七四八四號門牌號碼彰化市
    ○○路○段五二五巷九號三樓本國式鋼筋混凝土造房屋，面積八０．０八平方公
    尺所有權全部，價金三百二十萬元，由於原告名下已有數筆不動產，為享受自用
    住宅之稅率以節稅，而借用被告之名義，將上開房地暫時登記於被告名下，未料
    ，被告竟未經原告同意私自於八十七年十一月二十九日向彰化地政事務所謊稱不
    動產權狀遺失而申請補發，並持以向銀行設定抵押貸款，實已違反兩造之借名登
    記契約，原告自得終止兩造之借名登記契約，並以起訴狀繕本送達被告作為終止
    契約之意思表示，依不當得利、侵權行為及第二百十三條規定之回復原狀請求權
    ，請求被告將系爭不動產移轉登記與原告等情。被告則以：系爭不動產係被告所
    購買，當時出賣人吳佳玲之弟向被告之夫陳英木借款一百萬元未還，且陳英木經
    常無故毆打被告，被告不得已而離家，陳英木為表示疼愛被告並保證以後不再毆
    打被告，而將系爭不動產贈與被告，被告亦出資一百萬元，陳英木出資二百二十
    萬元（其中一百萬元以吳佳玲之弟所欠之款項抵償），故原告主張係為節稅而將
    系爭不動產登記與被告，並非實在等語，以資抗辯。
二、查原告主張八十七年七月十三日訴外人吳佳玲出售坐落彰化縣彰化市○○段南郭
    小段四七一之三地號土地、地目建、面積０．０七四六公頃所有權應有部分一萬
    分之二八０，暨地上建物即建號七四八四號門牌號碼彰化市○○路○段五二五巷
    九號三樓本國式鋼筋混凝土造房屋，面積八０．０八平方公尺所有權全部，價金
    三百二十萬元，並移轉登記於原告名義下等情，業據提出出賣人為吳佳玲、承買
    人為被告之不動產買賣契約書及土地暨建物登記簿謄本為證，復為被告所不爭執
    ，此部份主張堪信為真。又原告主張上開房地實際上係其出資購買，因其名下已
    有數筆不動產，為適用自用住宅稅率，故將系爭不動產登記於被告名下，買賣價
    金除以吳佳玲之弟吳家青所積欠原告一百萬元債款抵充外，另原告於八十七年七
    月二十九日至彰化縣埔鹽鄉農會提領二百十四萬元，合併手邊之六萬元現金，合
    計二百二十萬元交付吳佳玲等情，除據證人即原告之子陳英木、陳英程到庭證述
    在卷外，復據證人吳佳玲到庭證稱：其與被告所訂立之買賣契約，係陳英木代理
    其父（即原告）與其簽訂的，原因係其弟吳家青積欠原告一百萬元，而以其系爭
    房地抵讓，其餘二百二十萬元貸款即由原告自行負擔，並收回吳家青開立之二十
    萬元本票共五張，向銀行貸款之二百二十萬元已清償，是陳英木與其一同前往銀
    行辦理清償貸款，不動產買賣契約陳英木稱要以被告之名義訂定，當時陳英木確
    實有提及他父親為適用自用住宅稅率，故將房地登記於被告名下，買賣價金係原
    告所出資，其從未與被告接觸過等語屬實，並有原告於八十七年七月二十九日自
    彰化縣埔鹽鄉農會提領現金二百一十四萬元之活期儲蓄存款存摺在卷可稽，且經
    本院向彰化縣稅捐稽徵處查詢原告之財產總歸戶，原告確實已有田地及建地等共
    十筆，亦有彰化縣稅捐稽徵處八十九年二月三日八九彰稅服字第六四０五號函暨
    財產查詢清單附卷可按，且依系爭不動產之土地登記簿謄本所示，吳佳玲向華信
    商業銀行股份有限公司所借貸之款項，確實已於八十七年七月三十一日因清償而
    塗銷抵押權登記。
三、又土地所有權人出售其自用住宅用地者，都市土地面積未超過三公畝部分或非都
    市土地面積未超過七公畝部分，其土地增值稅統就該部分之土地漲價總數額按百
    分之十徵收之；超過三公畝或七公畝者，其超過部分之土地漲價總數額依前條規
    定之稅率徵收之，土地稅法第三十四條定有明文（否則應依同法第三十三條課征
    百分之四十至六十不等之稅率）。又所稱自用住宅用地，指土地所有權人或其配
    偶、直系親屬於該地辦竣戶籍登記，且無出租或供營業用之住宅用地，同法第九
    條亦有明文。故證人陳英木、陳英程雖係原告之子，惟佐以證人吳佳玲之證詞及
    前揭證據，再核以土地稅法之規定，渠二人之證詞應足採信，因此原告主張系爭
    房地為其所購買，為節稅故借用被告之名義予以登記一節，洵堪認定。
四、再借名登記契約應屬非典型契約，為法律所未規定者，既係借用人暫將自己之財
    產以出借人之名義登記而成立，應認借用人有隨時終止契約之權利，故原告以訴
    狀繕本送達被告，為終止系爭借名登記契約之意思表示，應為准許，而該契約既
    已終止，原告依終止契約後之返還請求權及不當得利之規定，請求被告將系爭不
    動產移轉登記與原告，為有理由。
五、從而，原告請求被告將如主文第一項所示之土地暨建物移轉登記與原告，即有理
    由，應予准許。
六、本件事證已臻明確，兩造其餘陳述及所提證據，於判決結果不生影響，無予審究
    或調查之必要，併此敘明。
七、原告陳明願供擔保，請求宣告假執行，核無不合，茲酌定相當之擔保金額，予以
    准許。
八、結論：本件原告之訴為有理由，依民事訴訟法第七十八條、第三百九十二條，判
    決如主文。
中      華      民      國    八十九    年     十二     月     十一     日
                                        民事第一庭
~B法      官  黃倩玲
右為正本係照原本作成。
如對本判決上訴，應於判決送達後二十日內向本院提出上訴狀。
中      華      民      國    八十九    年     十二     月     十二     日
~B法院書記官  彭月美


司法院資訊處製作；財團法人民間司法改革基金會備份。
